ACORDAO-COMPLETO-2453701

ACÓRDÃO 3675/2021 ATA 6/2021 - SEGUNDA CÂMARA

VISTOS, relatados e discutidos estes autos de concessão de aposentadoria em favor de Lázaro Alves Filho, emitida pelo Superior Tribunal de Justiça.
ACORDAM os Ministros do Tribunal de Contas da União, reunidos em Sessão da Segunda Câmara, diante das razões expostas pelo Relator, nos termos dos arts. 71, inciso III, da Constituição Federal, 1º, inciso V, e 39, inciso II, da Lei 8.443/1992, e 260 a 262, do Regimento Interno do Tribunal de Contas da União, em:
9.1 julgar ilegal o ato de aposentadoria em favor de Lázaro Alves Filho (peça 2) , negando-lhe registro, em virtude da inclusão, nos proventos do interessado, em virtude da contabilização de parcela de adicional de tempo de serviço correspondente ao exercício de cargo pregresso com interrupção do vínculo jurídico com a Administração Pública;
9.2 dispensar o ressarcimento das quantias indevidamente recebidas de boa-fé, consoante o Enunciado nº 106 da Súmula de Jurisprudência do TCU;
9.3 determinar ao Superior Tribunal de Justiça que:
9.3.1 faça cessar, no prazo 15 (quinze) dias contados da ciência, os pagamentos decorrentes da parcela ora impugnada, mediante retificação do percentual de anuênios nos proventos de aposentadoria do interesssado, sob pena de responsabilidade solidária da autoridade administrativa omissa, nos termos do art. 262 do Regimento Interno/TCU;
9.3.2 dê ciência desta deliberação ao interessado, disponibilizando a este Tribunal por meio do Sistema e-Pessoal, no prazo de 30 (trinta) dias contados da ciência deste Acórdão pelo órgão, comprovante da data em que o interessado recebeu a notificação, conforme art. 21, inciso I, da IN-TCU 78/2018;
9.3.3 emita novo ato de aposentadoria do interessado, livre da irregularidade apontada, disponibilizando-o a este Tribunal, por meio do Sistema e-Pessoal, nos termos e prazos fixados na IN-TCU 78/2018;
9.4 dar ciência deste Acórdão ao órgão responsável pela concessão, informando que o teor integral da deliberação poderá ser obtido no endereço eletrônico www.tcu.gov.br/acordaos.

Ato de aposentadoria.

Segunda Câmara

Superior Tribunal de Justiça.

3. Interessados/Responsáveis:
3.1. Interessado: Lázaro Alves Filho (XXX.171.961-XX).

13.1. Ministros presentes: Aroldo Cedraz (na Presidência) e Raimundo Carreiro (Relator).
13.2. Ministro-Substituto convocado: Marcos Bemquerer Costa.
13.3. Ministro-Substituto presente: André Luís de Carvalho.

RAIMUNDO CARREIRO

Trata-se de ato de aposentadoria emitido pelo Superior Tribunal de Justiça em favor de Lázaro Alves Filho.
2.	Reproduzo a seguir, com ajustes de forma, o teor integral da instrução conclusiva lavrada no âmbito da Secretaria de Fiscalização de Pessoal (Sefip) , cuja proposta de encaminhamento foi endossada pela direção da unidade e pelo Ministério Público de Contas (peças 4 a 6) :
EXAME TÉCNICO  
3.	A aposentadoria se deu na modalidade voluntária, com proventos integrais, calculados com base na última remuneração do cargo em que se deu a aposentadoria, com fundamento no art. 3º da Emenda Constitucional 47/2005.
4.	De acordo com as informações do ato concessório, verifica-se que o interessado implementou os requisitos para se aposentar, visto que possuía idade, tempo de contribuição, de serviço público, de carreira e de cargo requeridos pelo fundamento concessório.
[Vantagem de quintos]
5.	Detectou-se a concessão da vantagem de quintos/décimos, transformada em Vantagem Pessoal Nominalmente Identificada - VPNI, pelo artigo 62-A da Lei 8.112/1990, que merece atenção especial.
 (...) [Neste ponto, a instrução disserta sobre a evolução histórica, no plano legislativo, da referida vantagem, questão inócua à análise de legalidade do ato].
18.	No entanto, essa vantagem sempre esteve cercada de controvérsia. Ainda, em 4/9/2001, foi editada a MP 2.225-45/2001, que acresceu à Lei 8.112/1990 o artigo 62-A, transformando os quintos/décimos em VPNI, com a seguinte redação:
"Art. 62-A. Fica transformada em Vantagem Pessoal Nominalmente Identificada - VPNI a incorporação da retribuição pelo exercício de função de direção, chefia ou assessoramento, cargo de provimento em comissão ou de Natureza Especial a que se referem os arts. 3º e 10 da Lei no 8.911, de 11 de julho de 1994, e o art. 3º da Lei no 9.624, de 2 de abril de 1998. Parágrafo único.  A VPNI de que trata o caput deste artigo somente estará sujeita às revisões gerais de remuneração dos servidores públicos federais".
19.	Com o advento desta Medida Provisória, surgiram entendimentos divergentes. Por um lado, achava-se que seria devida a incorporação de parcelas da vantagem até 8/4/1998 (data de publicação da Lei 9.624/1998) . Por outro, entendia-se que a MP 2.225-45/2001 havia estendido o direito à incorporação da vantagem até a data de sua publicação.
20.	No âmbito deste Tribunal, foi editado o Acórdão 2248/2005-TCU-Plenário (Ministro-Relator Lincoln Magalhães da Rocha) que fixou os seguintes critérios para incorporação de quintos e décimos:
" 9.2. alterar a redação do subitem 9.2 do Acórdão 931/2003-TCU-Plenário para: "firmar entendimento de que é devida a incorporação de parcelas de quintos, com fundamento no artigo 3º da MP 2.225-45/2001, observando-se os critérios contidos na redação original dos artigos 3º e 10 da Lei 8.911/94, no período compreendido entre 09/04/98 e 04/09/2001, data da edição da referida medida provisória, sendo a partir de então todas as parcelas incorporadas, inclusive a prevista no artigo 3º da Lei 9.624/98, transformadas em Vantagem Pessoal Nominalmente Identificada - VPNI, admitindo-se, ainda, o cômputo do tempo residual porventura existente em 10/11/1997, desde que não empregado em qualquer incorporação, para concessão da primeira ou de mais uma parcela de quintos na data específica em que for completado o interstício de doze meses, ficando, também, essa derradeira incorporação transformada em VPNI, nos termos do subitem 8.1.2 da Decisão 925/1999 - Plenário.
21.	Contrariando jurisprudência deste Tribunal, em 18/3/2015, o Supremo Tribunal Federal (STF) , ao apreciar o Recurso Extraordinário (RE) 638.115/Ceará (Ministro-Relator Gilmar Mendes) , que teve repercussão geral, fixou a seguinte tese: "Ofende o princípio da legalidade a decisão que concede a incorporação de quintos pelo exercício de função comissionada no período de 8/4/1998 a 4/9/2001, ante a carência de fundamento legal".
22	Todavia, ao tomar essa decisão, o STF modulou os seus efeitos para dispensar a devolução dos valores recebidos indevidamente de boa-fé até a data do julgamento, cessada a ultra-atividade de incorporações em qualquer hipótese.
23.	Em razão dessa decisão do STF, o supramencionado Acórdão 2248/2005-TCU-Plenário teve sua inconstitucionalidade reconhecida pelo Supremo Tribunal Federal nos autos do Mandado de Segurança 25.763/DF.
24.	Assim, depois da decisão do Supremo Tribunal Federal no âmbito do RE 638.115/CE, este Tribunal adequou sua jurisprudência e adotou a tese defendida na Decisão 925/1999-Plenário (Ministro-Relator Walton Alencar) e Acórdão 731/2003-TCU-Plenário e 732/2003-Plenário (ambos de Relatoria do Ministro Guilherme Palmeira) , de que a incorporação ou atualização da vantagem de quintos, transformada em Vantagem Pessoal Nominalmente Identificada - VPNI pelo art. 62-A da Lei 8.112/1990, "[...] o Ministro Dias Toffoli (Presidente) proclamou o resultado do julgamento deste recurso, ocorrido na sessão virtual de 11.10.2019 a 17.10.2019: "O Tribunal, por maioria, acolheu parcialmente os embargos de declaração, com efeitos infringentes, para reconhecer indevida a cessação imediata do pagamento dos quintos quando fundado em decisão judicial transitada em julgado, vencida a Ministra Rosa Weber, que rejeitava os embargos. No ponto relativo ao recebimento dos quintos em virtude de decisões administrativas, o Tribunal, em razão de voto médio, rejeitou os embargos e, reconhecendo a ilegitimidade do pagamento dos quintos, modulou os efeitos da decisão de modo que aqueles que continuam recebendo até a presente data em razão de decisão administrativa tenham o pagamento mantido até sua absorção integral por quaisquer reajustes futuros concedidos aos servidores. [...] Por fim, o Tribunal, por maioria, também modulou os efeitos da decisão de mérito do recurso, de modo a garantir que aqueles que continuam recebendo os quintos até a presente data por força de decisão judicial sem trânsito em julgado tenham o pagamento mantido até sua absorção integral por quaisquer reajustes futuros concedidos aos servidores [...]. Plenário, 18.12.2019" [Grifei].
27.	Em razão disso  (...) , o STF permitiu a continuidade do pagamento dos quintos incorporados no período de 8/4/1998 a 4/9/2001. Todavia, no que diz respeito às parcelas amparadas com base em decisão judicial não transitada em julgado ou decisão administrativa, deverá ser promovida sua absorção por quaisquer reajustes futuros.
25.	Ademais, nos termos do Acórdão 5455/2018-TCU-Segunda Câmara (Ministro-Relator José Mucio Monteiro) , eventual tempo residual existente em 10/11/1997, não empregado para a concessão de quintos, pode ser utilizado para incorporação de apenas um décimo, nos termos do art. 5º da Lei 9.624/1998, com termo final, a qualquer tempo, na data em que o servidor completar o interstício de doze meses, de acordo com a sistemática definida na redação original do art. 3º da Lei 8.911/1994, com posterior transformação em VPNI.
26.	Em recente julgamento, no supramencionado RE 638.115/CE, cujo resultado final foi proclamado em 18/12/2019, o STF deu provimento a Embargos de Declaração, onde foi proferida a seguinte decisão:
"[...] o Ministro Dias Toffoli (Presidente) proclamou o resultado do julgamento deste recurso, ocorrido na sessão virtual de 11.10.2019 a 17.10.2019: "O Tribunal, por maioria, acolheu parcialmente os embargos de declaração, com efeitos infringentes, para reconhecer indevida a cessação imediata do pagamento dos quintos quando fundado em decisão judicial transitada em julgado, vencida a Ministra Rosa Weber, que rejeitava os embargos. No ponto relativo ao recebimento dos quintos em virtude de decisões administrativas, o Tribunal, em razão de voto médio, rejeitou os embargos e, reconhecendo a ilegitimidade do pagamento dos quintos, modulou os efeitos da decisão de modo que aqueles que continuam recebendo até a presente data em razão de decisão administrativa tenham o pagamento mantido até sua absorção integral por quaisquer reajustes futuros concedidos aos servidores. [...] Por fim, o Tribunal, por maioria, também modulou os efeitos da decisão de mérito do recurso, de modo a garantir que aqueles que continuam recebendo os quintos até a presente data por força de decisão judicial sem trânsito em julgado tenham o pagamento mantido até sua absorção integral por quaisquer reajustes futuros concedidos aos servidores [...]. Plenário, 18.12.2019" [Grifei].
27.	Em razão disso  (...) , o STF permitiu a continuidade do pagamento dos quintos incorporados no período de 8/4/1998 a 4/9/2001. Todavia, no que diz respeito às parcelas amparadas com base em decisão judicial não transitada em julgado ou decisão administrativa, deverá ser promovida sua absorção por quaisquer reajustes futuros.
28.	No caso concreto, ao analisar as funções comissionadas exercidas discriminadas no ato, detectou-se que a concessão da vantagem de "quintos" ou "décimos" está em consonância com a jurisprudência deste Tribunal e os critérios das Leis 8.911/1994 e 9.624/1998 (os períodos anteriores a 8/4/1998 são suficientes para a incorporação da vantagem de quintos. O cargo de Diretor de Divisão é de nível mais elevado que a FC-6 incorporada) .
[Contabilização de anuênios relativos a período anterior ao início do vínculo estatutário com a Administração Pública]
29.	Ademais, detectou-se que o tempo de serviço prestado no período de 19/7/1982 a 30/8/1988 foi averbado para fins de anuênios. 
30. 	Segundo jurisprudência deste Tribunal, a exemplo do Acórdão 4322/2015-TCU-Primeira Câmara de relatoria do Ministro Bruno Dantas, são requisitos para a percepção de adicional de tempo de serviço:  (i) o cumprimento do tempo de serviço público pleiteado durante a vigência da legislação que gerou essa vantagem; e (ii) o não rompimento do vínculo jurídico do servidor com a Administração.
31.	Ademais, segundo Acórdão 44/2006-TCU-Plenário (Ministro-Relator Augusto Sherman) , o requisito a ser observado, na esfera federal, para o cômputo do tempo de serviço prestado na esfera estadual e/ou municipal, para fins de gratificação adicional por tempo de serviço, é que o serviço público efetivo tenha sido prestado sob a égide do Decreto 31.922/1952, que regulamentou a Lei 1.711/1952, não sendo necessário que a averbação tenha sido feita durante a vigência da referida lei.
32.	No caso concreto, constata-se que houve rompimento de vínculo jurídico do servidor com a administração pública após o término do serviço, razão pela qual tal tempo não poderia ser computado para fins de anuênios, devendo o ato ser apreciado pela ilegalidade.
33.	Nada obstante, deve-se dispensar a devolução dos valores indevidamente recebidos de boa-fé, nos termos do Enunciado 106 da Súmula de Jurisprudência deste Tribunal.
34.	Por fim, vale destacar que o aludido ato deu entrada neste Tribunal há menos de cinco anos, não sendo aplicável, portanto, o procedimento de contraditório e ampla defesa determinado pelo Acórdão 587/2011-TCU-Plenário. 
CONCLUSÃO 
35.	A abrangência e a profundidade das verificações levadas a efeito fundamentam convicção de que o ato de aposentadoria deve ser apreciado pela ilegalidade em razão da averbação para fins de anuênios de tempo de serviço quando houve rompimento de vínculo jurídico com a administração pública.
PROPOSTA DE ENCAMINHAMENTO 
36.	Ante o exposto, com fundamento nos arts. 71, inciso III, da Constituição Federal, 1o, inciso V, e 39, inciso II, da Lei 8.443/1992 e 260, § 1o, do Regimento Interno do Tribunal de Contas da União, propõe-se:
a)  considerar ilegal e negar o registro do ato constante do presente processo.
b) dispensar o ressarcimento das quantias indevidamente recebidas de boa-fé, consoante o disposto no Enunciado 106 da Súmula de Jurisprudência do TCU;
c) determinar, com fundamento no art. 4º, inciso I, da Resolução TCU 315/2020, ao Senado Federal que:
c.1) retifique o percentual de anuênios, no prazo de 15 (quinze) dias, contados a partir da ciência desta deliberação, sujeitando-se a autoridade administrativa omissa à responsabilidade solidária, uma vez que não há respaldo na jurisprudência deste Tribunal para averbar para fins de anuênios tempo de serviço prestado com rompimento de vínculo jurídico com a administração pública;
c.2) emita novo ato de aposentadoria e submeta-o a registro deste Tribunal no prazo de 30 (trinta) dias, após corrigida a falha que ensejou na ilegalidade do ato;
c.3) comunique o interessado do teor desta decisão, no prazo de 30 (trinta) dias, alertando-o de que o efeito suspensivo proveniente da interposição de eventuais recursos não o exime da devolução dos valores percebidos indevidamente após a respectiva notificação, caso os recursos não sejam providos;
c.4) no prazo de 30 (trinta) dias, contados da ciência da decisão, envie a este Tribunal documentos comprobatórios de que o interessado está ciente do julgamento deste Tribunal.
3.	O Ministério Público de Contas, representado no feito pelo Procurador Sergio Ricardo Costa Caribé, endossou a proposta da unidade técnica nos seguintes termos (peça 6) :
A Secretaria de Fiscalização de Pessoal (Sefip) propõe a ilegalidade do referido ato, em razão do cômputo de tempo de serviço exercido em cargo anterior para fins de Adicional por Tempo de Serviço (ATS) , sendo que houve o rompimento do vínculo com a administração pública antes do ingresso em novo cargo público.
De fato, verifica-se que foi computado indevidamente para o Adicional por Tempo de Serviço (ATS) período exercido em cargo pregresso, na esfera federal, com a existência de interrupção do vínculo jurídico com a administração pública, o que é considerado ilegal pela jurisprudência deste Tribunal.
Segundo a referida jurisprudência, para fazer jus ao ATS, o servidor deve atender aos seguintes requisitos: o tempo de serviço público computado deve ter sido adquirido na vigência da legislação que gerou tal vantagem; e não deve ter havido o rompimento do vínculo jurídico do servidor com a Administração.
Nesse sentido, pode-se citar como exemplos os Acórdão 4322/2015-TCU-Primeira Câmara, relatado pelo Ministro Bruno Dantas, e 11.838/2016-TCU-2ª Câmara, relatado pela Ministra Ana Arraes, cuja ementa deste último, que tratou de situação semelhante na Universidade Federal de Minas Gerais, transcreve-se a seguir:
APOSENTADORIA. PERCEPÇÃO DE ADICIONAL DE TEMPO DE SERVIÇO MEDIANTE CONTAGEM DE PERÍODO DE CARGO PREGRESSO, COM EXISTÊNCIA DE INTERRUPÇÃO DO VÍNCULO JURÍDICO. INCORPORAÇÃO INDEVIDA DE QUINTOS. ILEGALIDADE.
Ante o exposto, este membro do Ministério Público de Contas, em consonância com o proposto pela Secretaria de Fiscalização de Pessoal, entende que o ato em análise deve ser considerado ilegal e ter seu registro negado. 
É o Relatório.

não há

Procurador Sergio Ricardo Costa Caribé.

APOSENTADORIA. STJ. CONTABILIZAÇÃO DE PARCELA DE ADICIONAL DE TEMPO DE SERVIÇO CORRESPONDENTE AO EXERCÍCIO DE CARGO PREGRESSO COM DE INTERRUPÇÃO DO VÍNCULO JURÍDICO, EM DESACORDO COM A JURISPRUDÊNCIA DO TCU. ILEGALIDADE. NEGATIVA DE REGISTRO. DETERMINAÇÕES. CIÊNCIA.

APOSENTADORIA (APOS)

Secretaria de Fiscalização de Integridade de Atos e Pagamentos de Pessoal e de Benefícios Sociais (Sefip).

Trata-se de ato de concessão de aposentadoria em favor de Lázaro Alves Filho no cargo de Técnico Judiciário do Superior Tribunal de Justiça submetido, para fins de registro.
2.	Conforme demonstrado na instrução coligida no Relatório, o ato sob exame padece da seguinte irregularidade:
	 - pagamento de anuênios correspondentes a serviço público em cargo diferente ao da aposentadoria, com rompimento de vínculo com a Administração entre ambos os períodos.
3.	De acordo com o ato submetido a este Tribunal (peça 2) , a averbação impugnada refere-se ao período de "Serviço público civil (Adm. Direta e Indireta) em cargo diferente ao da aposentadoria - 19/07/1982 a 30/08/1988", correspondendo a 2.235 dias.
4.	Entre esse período e o retorno ao serviço público houve longa interrupção do vínculo com a Administração Pública, assim anotado no ato sob exame (peça 2) : "Empresa privada/Outras certificações INSS  - 02/09/1988 a 30/09/1994", equivalente a 2.220 dias. O retorno do servidor ao serviço público ocorreu apenas em 10/10/1994. 
5.	Feitas essas anotações, acompanho, no mérito, as análises e conclusões da Secretaria de Fiscalização Ode Pessoal (Sefip) , chanceladas pelo Ministério Público de Contas, adotando-as como razões de decidir.
6.	Ressalto que a irregularidade assinalada refere-se a questão pacificada na jurisprudência desta Corte de Contas, com precedentes indicados na instrução que integra meu Relatório, o que dispensa análises mais detidas.
	Do exposto, VOTO por que seja aprovado o Acórdão que ora submeto a este Colegiado.
	
TCU, Sala das Sessões Ministro Luciano Brandão Alves de Souza, em 9 de março de 2021.
RAIMUNDO CARREIRO 
Relator